ACORDAO-COMPLETO-2352315

ACÓRDÃO 3322/2019 ATA 15/2019 - SEGUNDA CÂMARA

VISTOS, relatados e discutidos estes autos da Tomada de Contas Especial instaurada pelo Ministério do Turismo – MTur em face da impugnação total das despesas realizadas com recursos do Convênio 606/2010, celebrado com o Município de Quiterianópolis/CE, com o objetivo de apoiar a implementação do projeto intitulado “Festejos juninos 2010 de Quiterianópolis/CE”.  
		ACORDAM, os Ministros do Tribunal de Contas da União, reunidos em sessão da 2ª Câmara, diante das razões expostas pelo Relator, em: 
	9.1. julgar irregulares as contas do Sr. Francisco Vieira Costa e da empresa  GFF Fonseca – ME, com fundamento nos arts. 1º, inciso I, 16, inciso III, alínea c, 19, caput, e 23, inciso III, da Lei 8.443/1992;
	9.2. condenar o Sr. Francisco Vieira Costa, em solidariedade com a empresa GFF Fonseca – ME, ao pagamento da quantia abaixo discriminada, atualizada monetariamente e acrescida dos juros de mora, a partir da respectiva data até a efetiva quitação do débito, fixando-lhes o prazo de 15 (quinze) dias, a contar das notificações, para comprovarem, perante o Tribunal (art. 214, inciso III, alínea a, do RI/TCU) , o recolhimento da dívida aos cofres do Tesouro Nacional, na forma da legislação em vigor;
	Valor (R$) 
	Data

	61.303,70
	05/07/2010

	9.3. aplicar a multa prevista no art. 57 da Lei 8.443/1992, individualmente, ao Sr. Francisco Vieira Costa e à empresa GFF Fonseca – ME, no valor de R$ 10.000,00 (dez mil reais) , fixando o prazo de 15 (quinze) dias, a contar das notificações, para que comprovem, perante o Tribunal (art. 214, inciso III, alínea a, do RI/TCU) , o recolhimento das dívidas ao Tesouro Nacional, atualizadas monetariamente desde a data do presente Acórdão até a do efetivo recolhimento, caso pagas após o vencimento, na forma da legislação em vigor;
	9.4. autorizar, caso requerido, nos termos do art. 26 da Lei 8.443/1992 c/c o art. 217 do RI/TCU, o parcelamento das dívidas em até 36 (trinta e seis) parcelas mensais e sucessivas, sobre as quais incidirão os correspondentes acréscimos legais (débito: atualização monetária e juros de mora; multa: atualização monetária) , esclarecendo aos responsáveis que a falta de pagamento de qualquer parcela importará no vencimento antecipado do saldo devedor, sem prejuízo das demais medidas legais;
9.5. autorizar a cobrança judicial das dívidas, caso não atendidas as notificações, com base no art. 28, inciso II, da Lei 8.443/1992;
	9.6. encaminhar cópia da presente deliberação à Procuradoria da República no Estado do Ceará, a teor do art. 16, § 3º, da Lei 8.443/1992.

Tomada de Contas Especial instaurada pelo Ministério do Turismo  MTur em face da impugnação total das despesas realizadas com recursos do Convênio 606/2010, celebrado com o Município de Quiterianópolis/CE, com o objetivo de apoiar a implementação do projeto intitulado Festejos juninos 2010 de Quiterianópolis/CE.

Segunda Câmara

Município de Quiterianópolis/CE (07.551.179/0001-14).

3. Responsáveis: Francisco Vieira Costa (XXX.373.173-XX) e GFF Fonseca - ME (10.423.394/0001-44).

13.1. Ministros presentes: Ana Arraes (Presidente), Augusto Nardes, Aroldo Cedraz e Raimundo Carreiro.
13.2. Ministros-Substitutos presentes: Marcos Bemquerer Costa (Relator) e André Luís de Carvalho.

MARCOS BEMQUERER

p class="list_Paragraph">Não ofende a literalidade do art. 1º, caput, da Lei 10.520/2002 a realização de pregão com vistas à contratação de empresa intermediária de bandas de renome local e regional, requisito passível de atendimento por qualquer pessoa jurídica que consiga mobilizar artistas renomados atuantes nas referidas bases geográficas, sem especificações adicionais que retirem o caráter comum dos serviços pretendidos.
A habilitação indevida de licitante não importa ofensa a dispositivo legal em função do pequeno número de participantes e, quando desacompanhada de indícios de restrição ao caráter competitivo, constitui impropriedade sem o condão de, por si só, macular as contas do responsável. 
O ônus de comprovar o regular emprego da integralidade dos recursos públicos compete ao responsável, por meio de documentação consistente, nos termos do instrumento do convênio, a demonstrar cabalmente os gastos efetuados na execução do objeto do ajuste.
Diante da insuficiente comprovação do fornecimento de itens de infraestrutura e da prestação de serviço de vigilância, julgam-se irregulares as contas do responsável, condenando-o, em solidariedade com a empresa contratada, ao pagamento do débito e da multa proporcional ao dano.
RELATÓRIO
	Trata-se da Tomada de Contas Especial instaurada pelo Ministério do Turismo – MTur em face da impugnação total das despesas realizadas com recursos do Convênio 606/2010 (peça 1, p. 40-58) , celebrado em 03/06/2010 com o Município de Quiterianópolis/CE, com o objetivo de implementar o projeto intitulado “Festejos juninos 2010 de Quiterianópolis”, com realização prevista para a mesma data, de acordo com o plano de trabalho aprovado (peça 1, p. 7-22) . 
2.	Para a execução do ajuste, foi pactuada a aplicação de R$ 200.000,00 pela União e de R$ 11.000,00 pelo Convenente, a título de contrapartida (peça 1, p. 46-47) . Os recursos federais foram repassados por meio da Ordem Bancária 2010OB80106312, de 1º/07/2010 (peça 1, p. 60 e 159) . 
3.	Não houve supervisão in loco do evento. A prestação de contas, encaminhada pelo Convenente em 29/12/2010 (peça 1, p. 66) , e os elementos complementares (peça 1, p. 77) receberam do Concedente as análises abaixo relacionadas:
	a) Nota Técnica de Análise 371/2011, de 13/12/2011 (peça 1, p. 68-72) ;
	b) Nota Técnica de Reanálise 561/2012, de 11/07/2012 (peça 1, p. 78-80) ;
	c) Nota Técnica de Análise 558/2012, de 01/10/2012 (peça 1, p. 83-85) . 
4.	A Nota Técnica de Análise 371/2011 declarou que não foram apresentados elementos suficientes para a emissão de parecer técnico conclusivo a respeito do cumprimento do objeto do convênio, sendo necessário realizar diligência com a finalidade de obter os seguintes documentos faltantes:
	a) declarações do convenente atestando a realização do evento, a exibição do vídeo institucional do MTur e a gratuidade do evento;
	b) declaração de outra autoridade local atestando a realização do evento; 
c) declarações individuais dos prestadores do serviço de segurança, com RG e CPF, discriminando a função exercida detalhada, o valor contratado e o período de execução, de acordo com o aprovado no plano de trabalho, acompanhadas, quando possível, de fotografias e/ou filmagens no contexto do evento;
d) fotografias ou filmagens que comprovassem a locação de trinta banheiros e a utilização de três projetores, três telões e dois geradores, de forma que fosse possível identificar o evento;
e) justificativas sobre a citação de nomes de autoridades públicas e sobre a declaração de que o evento era alusivo à comemoração do aniversário do Município, tendo em vista que as normas internas do Ministério do Turismo não permitem o apoio a festas dessa natureza.
5. 	Por meio da Nota Técnica de Reanálise 561/2012, a execução física do convênio foi integralmente reprovada em face de desvio de finalidade na aplicação dos recursos, o qual teria sido evidenciado pela declaração, registrada em vídeo destinado a comprovar a realização do evento, de que se tratava de comemoração “do vigésimo terceiro aniversário de Quiterianópolis”, situação não elegível para o recebimento de apoio financeiro por parte do Ministério de Turismo, de acordo com o disposto no art. 1º da Portaria 153/2009, vigente à época de celebração do convênio.  
6.	Por conseguinte, as despesas custeadas com os recursos federais transferidos foram inteiramente glosadas, sem análise da execução financeira (peça 1, p. 83-85) . 
7.	A Secretaria Federal de Controle Interno certificou a irregularidade das contas (peça 1, p. 191) e a autoridade ministerial manifestou haver tomado ciência desse parecer (peça 1, p. 201) .
8.	No âmbito do TCU, a Secretaria de Controle Externo no Estado de São Paulo – Secex/SP, ora denominada Secretaria do TCU no Estado de São Paulo – SEC/SP, fez diligência ao Ministério do Turismo para obter a prestação de contas e os documentos complementares apresentados pela Prefeitura de Quiterianópolis/CE (peça 4) , bem como ao Banco do Brasil (peças 5 e 10) , solicitando a documentação pertinente à movimentação da conta bancária do convênio (extratos, cheques, TEDs, DOCs, ordens de pagamento e outros) .
9.	Ao examinar as respostas às diligências, a unidade instrutiva considerou não ter sido caracterizada a hipótese de desvio de finalidade dos recursos federais para a comemoração do aniversário do Município convenente, porque não foi encaminhada a esta Corte a mídia que conteria o vídeo em que tal declaração foi registrada (peça 19, p. 6) .
10.	Na sequência, a Unidade instrutiva realizou a citação do Sr. Francisco Vieira Costa, Prefeito na gestão 2009/2012 (peça 23) , e da empresa GFF Fonseca –  ME (peça 24) , contratada para a produção do evento e para a intermediação de artistas, para recolherem os débitos sob sua responsabilidade, atualizados monetariamente desde 05/07/2010 até a data do efetivo recolhimento, ou apresentarem alegações de defesa quanto às ocorrências descritas a seguir:
	Débito (R$) 
	Responsável
	Condutas

	138.378,80
	Francisco Vieira Costa
	1. Adotar a modalidade de licitação pregão presencial, destinada exclusivamente à contratação de serviços comuns, para contratação de atrações musicais.
2. Permitir a participação, no certame, de empresa cujo objeto social é incompatível com a organização e promoção de eventos.
3. Não comprovar o nexo causal entre os recursos repassados e os gastos realizados, uma vez que:
a) não foi apresentado contrato de representação  exclusiva, registrado em cartório, entre a empresa produtora GFF Fonseca –  ME e as bandas Skema, Toca do Vale, Eita Forrozão e Garota Safada;
b) não foi comprovado o pagamento dos cachês das mencionadas atrações (banda Skema R$ 20.000,00;  bandas Garota Safada e Toca do Vale R$ 126.000,00) .

	61.303,70
	Francisco Vieira Costa 
	4. Não comprovar a execução física de parte do convênio (serviços de segurança e locação de banheiros químicos, iluminação, palco, som, projetores, telão e geradores) , no valor total de R$ 64.680,00, dos quais R$ 61.303,70 correspondem a recursos federais.

		GFF Fonseca –  ME
	5. Receber pagamento por serviços e itens de infraestrutura cuja execução/fornecimento não foi comprovada no âmbito do Convênio 606/2010.

11.	A citação do Sr. Francisco Vieira da Costa foi implementada por meio de expediente entregue por via postal em seu endereço, conforme demonstra o aviso de recebimento à peça 25.
12.	Resultaram frustradas duas tentativas de citar a empresa GFF Fonseca – ME no endereço cadastrado na Receita Federal (peças 24 e 27) , assim como no endereço de seu representante legal (peça 34) . Esgotadas as tentativas de localizar outro endereço da pessoa jurídica, conforme demonstram as consultas autuadas às peças 30 e 31 e 35-37, foi implementada a citação por edital publicado no Diário Oficial da União de 16/11/2016 (peça 39) .
13.	Por não terem os responsáveis apresentado alegações de defesa, a Secex/SP propõe que eles sejam considerados revéis, dando-se prosseguimento ao processo, de acordo com o art. 12, § 3º, da Lei 8.443/1992. No mérito, faz a seguinte análise:
“26.	Conforme registrado na instrução anterior, não restou adequadamente caracterizado o fornecimento dos banheiros químicos, telões e grupo gerador. Nessa esteira, a Nota Técnica 561/2012 reprovou a execução física do convênio (peça 9, p. 93-95) . Verific[aram]-se, ainda, possíveis irregularidades na condução do Pregão Presencial 1105.01/2010, de modo a comprometer a legitimidade do certame, visto que uma das licitantes não tem dentre suas atividades econômicas a organização de eventos e festas, o que permite concluir que não se encontrava habilitada ao fornecimento dos serviços propostos. Ademais, a contratação das atrações musicais não poderia ser realizada por meio de pregão, destinado exclusivamente à contratação de bens e serviços comuns. Assim, a ausência de uma legítima competição entre os interessados e a inclusão da contratação de artistas para apresentações musicais no objeto do certame assemelharia a presente situação a uma indevida dispensa ou inexigibilidade de licitação.
27.	Quanto ao nexo causal entre os recursos transferidos e o objeto executado, em 8/7/2010 a Prefeitura de Quiterianópolis transferiu a quantia de R$ 209.580,00 para a conta 16.467-4, agência 2925-4, de titularidade da empresa GFF Fonseca-ME (peça 9, p. 8 e p. 13 e peça 14, p. 5 e p. 9-10) . Este pagamento único abrange todos os itens constantes do plano de trabalho aprovado: contratação das bandas Skema, Garota Safada, Toca do Vale e Eita Forrozão, contratação de seguranças, banheiros químicos, iluminação, palco, som, projetores, telão e geradores (peça 1, p. 12-18) . A empresa beneficiária da transferência emitiu recibo e a Nota Fiscal nº 72, respectivamente em 8/7/2010 e 7/6/2010, no valor de R$ 209.580,00. Não houve a comprovação de que a contratada GFF Fonseca-ME detinha contrato de exclusividade com representante exclusivo registrado em cartório para a apresentação das atrações artísticas. Tampouco houve a comprovação dos eventuais valores que as bandas/artistas receberam pelas apresentações. A ausência de exclusividade tornaria necessária a contratação e a comprovação do pagamento aos artistas e bandas sem a intermediação de empresas promotoras de eventos, conforme entendimento desta Corte. Em outras palavras, não houve a comprovação nos autos de que a empresa contratada pelo município tenha repassado os valores às bandas/aos artistas.
28.	Em suma, a correta destinação dada aos recursos transferidos resultou pendente de esclarecimentos, uma vez que o convenente não comprovou o efetivo pagamento aos artistas que se apresentaram no evento, não restando demonstrado o nexo causal entre os recursos recebidos e os pagamentos efetuados, descumprindo-se o art. 63 da Lei 4320/1964, o art. 93 do Decreto Lei 200/1967, o art. 30 da IN/STN 1/1997 e a jurisprudência deste Tribunal (exemplos: Acórdão 426/2010-TCU-Primeira Câmara, 3.501/2010- 2ª Câmara, 3.808/2010-2ª Câmara e 2.436/2009-Plenário) .
CONCLUSÃO
29.	Diante da revelia do Sr. Francisco Vieira Costa e inexistindo nos autos elementos que permitam concluir pela ocorrência de boa-fé ou de outros excludentes de culpabilidade em sua conduta, propõe-se que suas contas sejam julgadas irregulares e que o responsável seja condenado em débito, bem como que lhe seja aplicada a multa prevista no art. 57 da Lei 8.443/1992. Também deve ser condenada em débito solidariamente ao gestor a empresa GFF Fonseca-ME, pelo recebimento de pagamento por serviços que não tiveram a execução comprovada no âmbito do Convênio 606/2010 – Siafi/Siconv 736661 (presença de seguranças, banheiros químicos, iluminação, palco, som, projetores, telão e geradores) , em descumprimento aos arts. 62 e 63 da Lei 4320/1964, a qual responde individualmente também pela multa do art. 57 da Lei 8.443/1992.”
14.	Diante da análise acima transcrita, a Secex/SP, em manifestações uniformes (peças 43-45) , propõe que seja adotado o seguinte encaminhamento:
	“30.1 com fundamento nos arts. 1º, inciso I, 16, inciso III, alínea ‘c’, c/c os arts. 19 e 23, inciso III, da mesma Lei, e com arts. 1º, inciso I, 209, inciso III, 210 e 214, inciso III, do Regimento Interno, que sejam julgadas irregulares as contas do Sr. Francisco Vieira Costa, (...) prefeito do município de Quiterianópolis/CE na gestão 2009-2012, e condená-lo, ao pagamento das quantias a seguir especificadas, com a fixação do prazo de quinze dias, a contar da notificação, para comprovar, perante o Tribunal (art. 214, inciso III, alínea ‘a’, do Regimento Interno) , o recolhimento da dívida aos cofres do Tesouro Nacional, atualizada monetariamente e acrescida dos juros de mora, calculados a partir das datas discriminadas, até a data do recolhimento, na forma prevista na legislação em vigor.
	30.1.1 condenação individual:
	VALOR ORIGINAL (R$) 
	DATA DA OCORRÊNCIA

	138.378,80 
	05/07/2010

           Valor atualizado (sem juros) até 23/02/2018: R$ 219.371,91 (peça 41) 
	30.1.2 condenação solidária da empresa G.F.F. Fonseca-ME (...) :  
	VALOR ORIGINAL (R$) 
	DATA DA OCORRÊNCIA

	61.303,70
	05/7/2010

           Valor atualizado (sem juros) até 23/02/2018: R$ 97.184,76 (peça 42) 
	30.2 aplicar ao Sr. Francisco Vieira Costa (...) e à empresa G.F.F. Fonseca-ME (...) , individualmente, a multa prevista no art. 57 da Lei 8.443/1992 c/c o art. 267 do Regimento Interno, com a fixação do prazo de quinze dias, a contar da notificação, para comprovarem, perante o Tribunal (art. 214, inciso III, alínea ‘a’, do Regimento Interno) , o recolhimento da dívida aos cofres do Tesouro Nacional, atualizada monetariamente desde a data do acórdão que vier a ser proferido até a do efetivo recolhimento, se for paga após o vencimento, na forma da legislação em vigor;
	30.3	autorizar, desde logo, nos termos do art. 28, inciso II, da Lei 8.443/1992, a cobrança judicial da dívida caso não atendida a notificação;
	30.4	 autorizar, desde logo, caso seja do interesse do Sr. Francisco Vieira Costa (...) e da empresa G.F.F. Fonseca-ME (...) , o parcelamento da dívida em até 36 parcelas mensais e consecutivas, incidindo sobre cada uma, corrigida monetariamente, os acréscimos legais devidos, sem prejuízo de alertá-los de que, caso optem por essa forma de pagamento, a falta de comprovação do recolhimento de qualquer parcela implicará o vencimento antecipado do saldo devedor, nos termos do art. 26, parágrafo único, da Lei 8.443/1992 c/c o art. 217, § 2º, do RI/TCU; e 
	30.5 encaminhar cópia da deliberação que vier a ser proferida, bem como do relatório e do voto que a fundamentarem, ao Procurador-Chefe da Procuradoria da República no Ceará, nos termos do § 3º do art. 16 da Lei 8.443/1992 c/c o § 7º do art. 209 do Regimento Interno do TCU, para adoção das medidas que entender cabíveis.”
15.	O Ministério Público junto a este Tribunal, representado pelo Procurador Marinus Eduardo De Vries Marsico, manifestou-se de acordo com a proposta da Unidade Técnica (peça 46) , ressalvando, apenas, a necessidade de ajustar o item 30.1, de forma a destacar a responsabilidade solidária sobre parte do débito apurado, nos seguintes moldes:
	“30.1 com fundamento nos arts. 1º, inciso I, 16, alínea c do inciso III, alínea ‘b’ do § 2º, 19, caput, e 23, inciso III, da Lei n. 8.443/1992, julgar irregulares as contas do Sr. Francisco Vieira Costa (...) , e fixar a responsabilidade solidária da empresa G.F.F. Fonseca – ME (...) , condenando os responsáveis ao pagamento das quantias a seguir indicadas, com a fixação do prazo de quinze dias, a contar da notificação, para comprovarem, perante o Tribunal (art. 214, inciso III, alínea ‘a’, do Regimento Interno) , o recolhimento das dívidas aos cofres do Tesouro Nacional, atualizadas monetariamente e acrescidas dos juros de mora, calculados a partir das datas discriminadas, até a data do recolhimento, na forma prevista na legislação em vigor:
30.1.1. Sr. Francisco Vieira Costa (...) , solidariamente com a empresa G.F.F. Fonseca – ME (...) :  R$ 61.303,70 (sessenta e um mil trezentos e três reais e setenta centavos) , acrescido dos consectários legais a partir de 5/7/2010;
30.1.2. Sr. Francisco Vieira Costa, CPF XXX.373.173-XX (responsabilidade individual) : R$ 138.378,80 (cento e trinta e oito mil trezentos e setenta e oito reais e oitenta centavos) , acrescido dos consectários legais a partir de 5/7/2010.”
	É o Relatório.

não há.

Procurador Marinus Eduardo De Vries Marsico.

TOMADA DE CONTAS ESPECIAL. CONVÊNIO. MINISTÉRIO DO TURISMO. APOIO FINANCEIRO À REALIZAÇÃO DE FESTIVIDADE. 1. CONTRATAÇÃO DE EMPRESA PROVEDORA DE INFRAESTRUTURA, SERVIÇOS E ATRAÇÕES ARTÍSTICAS MEDIANTE PREGÃO. 2. FALHA NA HABILITAÇÃO DE LICITANTE. 3. NÃO APRESENTAÇÃO DE ELEMENTOS NECESSÁRIOS À COMPROVAÇÃO DA EXECUÇÃO DE PARTE DAS METAS PACTUADAS. 4. COMPROVAÇÃO DA REALIZAÇÃO DOS SHOWS MUSICAIS. REVELIA. CONTAS IRREGULARES. DÉBITO PARCIAL. MULTA. Não ofende a literalidade do art. 1º, caput, da Lei 10.520/2002 a realização de pregão com vistas à contratação de empresa intermediária de bandas de renome local e regional, requisito passível de atendimento por qualquer pessoa jurídica que consiga mobilizar artistas renomados atuantes nas referidas bases geográficas, sem especificações adicionais que retirem o caráter comum dos serviços pretendidos. A habilitação indevida de licitante não importa ofensa a dispositivo legal em função do pequeno número de participantes e, quando desacompanhada de indícios de restrição ao caráter competitivo, constitui impropriedade sem o condão de, por si só, macular as contas do responsável. O ônus de comprovar o regular emprego da integralidade dos recursos públicos compete ao responsável, por meio de documentação consistente, nos termos do instrumento do convênio, a demonstrar cabalmente os gastos efetuados na execução do objeto do ajuste. Diante da insuficiente comprovação do fornecimento de itens de infraestrutura e da prestação de serviço de vigilância, julgam-se irregulares as contas do responsável, condenando-o, em solidariedade com a empresa contratada, ao pagamento do débito e da multa proporcional ao dano.

TOMADA DE CONTAS ESPECIAL (TCE)

Secretaria do TCU no Estado de São Paulo - SEC/SP.

2.	Os recursos federais pactuados, no valor de R$ 200.000,00, foram repassados por meio da Ordem Bancária 2010OB80106312, de 1º/07/2010.  
3.	Não houve supervisão in loco do evento. A prestação de contas, encaminhada pelo convenente em 29/12/2010, foi inicialmente considerada incompleta pelo Concedente, que realizou diligência a fim de obter elementos adicionais referentes à execução física. 
4.	Posteriormente, o Concedente detectou, no vídeo fornecido com o intuito de comprovar a realização do evento, declaração alusiva à comemoração do aniversário da cidade, razão pela qual declarou que houve desvio de finalidade na aplicação dos recursos e glosou integralmente as despesas custeadas com os recursos federais, sem analisar a execução financeira. 
5.	No âmbito do TCU, a Secretaria de Controle Externo no Estado de São Paulo promoveu diligência ao Ministério do Turismo para obter a prestação de contas e os documentos complementares apresentados pela Prefeitura de Quiterianópolis/CE, bem como ao Banco do Brasil, solicitando a documentação pertinente à movimentação da conta bancária do convênio (extratos, cheques, TEDs, DOCs, ordens de pagamento e outros) .
6.	Na sequência, a Unidade instrutiva realizou as seguintes citações:
	a) do Sr. Francisco Vieira Costa, Prefeito na gestão 2009/2012, pelo valor de R$ 138.378,80, atinente ao pagamento de shows artísticos, devido a:
	a.1) falhas no processo licitatório, consistentes na utilização de modalidade pregão e participação de licitante cujo objeto social é incompatível com a organização e promoção de eventos; e
	a.2) ausência de nexo de causalidade entre a destinação dos recursos federais e a implementação do convênio, por não ter sido apresentado contrato de representação exclusiva, registrado em cartório, entre a empresa produtora GFF Fonseca – ME e as bandas Skema, Toca do Vale, Eita Forrozão e Garota Safada, nem comprovado o pagamento dos cachês das atrações das bandas;
	b) do Sr. Francisco Vieira Costa, em solidariedade com a empresa GFF Fonseca – ME, pelo valor de R$ 61.303,70, devido à não-comprovação, mediante registros de imagens, da execução física de itens de infraestrutura e serviço de segurança previstos no Convênio.  
7.	Diante da revelia dos responsáveis, a derradeira instrução a cargo da Unidade Técnica reiterou, quanto à execução física do convênio, que não foi comprovada a prestação de serviços de segurança nem o fornecimento de banheiros químicos, telões e geradores. 
8.	Acerca da execução financeira do convênio, a Unidade Instrutiva declarou a compatibilidade entre o pagamento único realizado à empresa contratada, o recibo e a nota fiscal. Todavia, não vislumbrou o nexo causal entre a destinação dos recursos federais recebidos e as despesas referentes ao pagamento de intermediação de atrações artísticas, porque não houve a comprovação de que a contratada GFF Fonseca – ME detivesse contrato de exclusividade das atrações artísticas registrado em cartório, tampouco do pagamento de cachês.
9.	No tocante à legalidade da gestão, foi apontado que, a despeito de a contratação ter sido precedida de pregão presencial, o caso em exame se aproximaria de uma dispensa ou inexigibilidade indevida de licitação, uma vez que a modalidade empregada seria inadequada para a contratação de atrações musicais e que a atividade econômica de uma das empresas licitantes era incompatível com o objeto licitado. 
10.	Desse modo, a Secex/SP e o Ministério Público junto ao TCU, representado pelo Procurador Marinus Eduardo De Vries Marsico, são unânimes quanto à proposta de irregularidade das contas do Sr. Francisco Vieira Costa, de condenação do referido responsável, em regime de solidariedade parcial com a empresa GFF Fonseca – ME, ao ressarcimento da importância total transferida pelo Ministério do Turismo, assim como de aplicação da multa do art. 57 da Lei 8.443/1992.
11.	Acolho em parte o encaminhamento de mérito proposto, apenas no que diz respeito à inexecução física de itens de infraestrutura e da prestação de serviços, no montante original de R$ 61.303,70. Tenho por não caracterizadas as demais ocorrências mencionadas na citação, pelos motivos abaixo explicitados.
12.	Não é demais relembrar que é ônus do administrator de recursos públicos prestar contas e nela comprovar a boa e regular aplicação dos recursos federais que lhes foram confiados, e que essa imposição decorre do ordenamento jurídico, a teor do bloco normativo composto pelas disposições dos arts. 70, parágrafo único, da Constituição Federal, 93 do Decreto-lei 200/1967 e 66 do Decreto 93.872/1986. 
13.	Com relação à execução física do evento, mais especificamente na demonstração do liame entre a realização das despesas e a implementação das metas contempladas no plano de trabalho, vale mencionar que no TC Processo 009.845/2012-7 o TCU examinou consulta formulada pelo Ministério do Turismo acerca dos documentos necessários à comprovação da realização de eventos custeados com recursos provenientes de convênios. 
14.	Por meio do Acórdão 1459/2012-TCU-Plenário (Relator Ministro Augusto Nardes) , este Tribunal deliberou que a composição da prestação de contas relativas a convênios firmados pelo Ministério do Turismo deve observar a legislação vigente à época da celebração da avença e o prescrito no termo de ajuste, sendo sempre necessário que o cumprimento do objeto pelo convenente reste indubitavelmente comprovado. E que, caso os documentos enumerados no art. 28 Instrução Normativa STN 1/1997 e no art. 58 da então vigente Portaria Interministerial 127/2008 não sejam suficientes para comprovar a execução do objeto do convênio, podem ser exigidos outros elementos de prova, tais como fotografias, jornais pós-evento, CDs, DVDs, entre outros.
15. 	Na situação examinada, verifico que o Termo do Convênio 606/2010, em especial a sua Cláusula Décima Segunda – Da Prestação de Contas, § 2º, alínea f  (peça 1, p. 54) , alude à necessidade de “comprovação por meio de fotografia, jornal, vídeo, CDs, DVDs, entre outros, de cada meta/etapa especificada no Plano de trabalho aprovado”. 
16.	Conforme consta da Nota Técnica de Análise 371/2011 do Ministério do Turismo, de 13/12/2011 (peça 1, p. 69) , não foram apresentadas fotografias ou filmagens que comprovassem a alocação, ao evento, de trinta banheiros, três projetores, três telões e dois geradores, tampouco declarações individuais dos prestadores do serviço de segurança, com RG e CPF, discriminando a função exercida detalhada, o valor contratado e o período de execução. Daí, mostra-se acertada a conclusão de que o Sr.  Francisco Vieira Costa não se desincumbiu do dever de comprovar a execução, em conformidade com as especificações constantes no Plano de Trabalho, dos serviços e o fornecimento dos itens de infraestrutura aqui referidos.  
17.	Com as vênias por divergir dos pareceres antecedentes, constato que o Concedente, ao examinar a prestação de contas, não lançou dúvidas quanto à execução física das demais metas pactuadas no plano de trabalho. Ao contrário, a mencionada Nota Técnica de Análise 371/2011 registra que foi apresentada documentação obrigatória referente à realização do evento e que foram exibidas as seguintes comprovações:
	“Encaminharam DVD com vídeo (fl.146) e CD-ROM com fotografias (f1.146) por meio dos quais foi possível constatar a realização do evento, contudo não foi possível verificar a logomarca do MTur, somente houve citação pelo microfone do apoio do MTur.
	Foi possível constatar todas as apresentações constantes no Plano de Trabalho: banda Esquema no início do vídeo (a partir de 20 segundos de vídeo) , banda Toca do Vale a partir de 40 minutos e 15 segundos de vídeo) e Banda Garota Safada (a partir de 1 hora, 11 minutos e 50 segundos de vídeo) .
	Para os itens de infraestrutura do evento, encaminharam fotografias e vídeo (fl. 146) , em CD e DVD respectivamente, porém não foi possível verificar todos os itens conforme plano de trabalho aprovado.”
18.	Os shows artísticos foram tidos por comprovados pelo concedente, que indicou precisamente o momento de exibição no vídeo comprobatório. Tanto que as respectivas filmagens ou fotografias não foram incluídas entre os elementos complementares a serem obtidos do Convenente mediante diligência. Diante dessas observações, não há que se questionar a efetiva realização das apresentações artísticas. 	
19.	No que diz respeito à intermediação das atrações artísticas, por meio do Acórdão 1435/2017-TCU-Plenário (Relator Ministro Vital do Rego) esta Corte respondeu Consulta formulada pelo Ministério do Turismo, no sentido de que ausência do procedimento licitatório para contratação de empresa que não seja representante exclusiva do artista não implica automaticamente a irregularidade das contas, cabendo aferir a existência de dano caso não haja indícios de execução do objeto conveniado ou não seja possível comprovar o recebimento pelos interessados, nos termos seguintes:
	“9.2.1. a apresentação apenas de autorização/atesto/carta de exclusividade que confere exclusividade ao empresário do artista somente para o (s) dia (s) correspondente (s) à apresentação deste, sendo ainda restrita à localidade do evento, não atende aos pressupostos do art. 25, inciso III, da Lei 8.666/1993, representando impropriedade na execução do convênio;
	9.2.2. do mesmo modo, contrariam o sobredito dispositivo legal as situações de contrato de exclusividade – entre o artista/banda e o empresário – apresentado sem registro em cartório, bem como de não apresentação, pelo convenente, do próprio contrato de exclusividade;
	9.2.3. tais situações, no entanto, podem não ensejar, por si sós, o julgamento pela irregularidade das contas tampouco a condenação em débito do (s) responsável (is) , a partir das circunstâncias inerentes a cada caso concreto, uma vez que a existência de dano aos cofres públicos, a ser comprovada mediante instauração da devida tomada de contas especial, tende a se evidenciar em cada caso, entre outras questões, quando: 
	9.2.3.1. houver indícios de inexecução do evento objeto do convênio; ou
	9.2.3.2. não for possível comprovar o nexo de causalidade, ou seja, que os pagamentos tenham sido recebidos pelo artista ou por seu representante devidamente habilitado, seja detentor de contrato de exclusividade, portador de instrumento de procuração ou carta de exclusividade, devidamente registrados em cartório.”
20.	Mais recentemente, a questão da contratação de atrações artísticas por meio de empresa intermediária voltou a ser debatida por esta Corte no TC Processo 024.774/2014-6. Por meio do Acórdão 936/2019-TCU-Plenário (Relator Ministro José Múcio Monteiro) , foi mantido o entendimento sobre a impropriedade da contratação por inexigibilidade de licitação de empresa não detentora de contrato de exclusividade, dando ensejo a possível irregularidade das contas e aplicação da multa. Nos debates ocorridos naquela assentada, concluiu-se que, quando não houver indício de inexecução dos shows, a mera intermediação por empresa que não seja empresária exclusiva e a ausência dos comprovantes de pagamento do cachê dos artistas não determinam a existência de dano ao erário. 
21.	Como no caso em exame não há dúvida sobre a realização dos shows, tampouco sobre o cumprimento das obrigações contratuais pecuniárias assumidas pela Prefeitura junto à empresa intermediadora, conforme análise financeira realizada pela Secex/SP, não se cogita a existência de dano.  Resta avaliar, tão somente, a legalidade do procedimento licitatório.
22.	A licitação realizada foi impugnada pela Secex/SP em função da inadequação da modalidade escolhida e da ausência de requisitos de habilitação de uma das três licitantes, segundo consta no seguinte trecho da instrução lançada à peça 17:
“26.	O pregão contou com a participação de três empresas: GFF Fonseca-ME, vencedora do certame e empresa contratada; C.L. de Albuquerque ME, representada por Claudia Linhares de Albuquerque; e Gold Serviços e Construções Ltda., representada por Antonio Luiz Rodrigues Mano. 
27.	A partir de consultas na base CPF/CNPJ do TCU e base CNPJ da Receita Federal, nota-se que a empresa Gold Serviços e Construções não tem entre suas atividades econômicas a organização de eventos e festas. Trata-se de empresa dedicada à construção de edifícios, coleta, tratamento e disposição de resíduos perigosos e não-perigosos, obras portuárias, de terraplenagem, de urbanização, entre outras (peças 15 e 16) .
28.	Tal fato levanta dúvidas acerca da condução do Pregão Presencial 1105.01/2010, pois os dados colhidos referentes à Gold Serviços e Construções levam a crer que a empresa não se encontrava habilitada ao fornecimento dos serviços propostos (organização de eventos e festas) . Tal fato merece ser esclarecido a fim de que se afastem possíveis irregularidades referentes à contratação que teve por objeto os festejos juninos de Quiterianópolis/CE em 2010. Ademais, a contratação das atrações musicais não poderia ser realizada por meio de pregão, destinado exclusivamente à contratação de bens e serviços comuns.   
29.	Considerando a fragilidade da documentação apresentada referente ao mencionado pregão, faz-se necessária a apresentação de elementos adicionais que robusteçam a legitimidade do certame. A ausência de uma legítima competição entre os interessados e a inclusão da contratação de artistas para apresentações musicais no objeto do certame assemelharia a presente situação a uma indevida dispensa ou inexigibilidade de licitação.”
23. 	Quanto à realização de licitação na modalidade pregão, trata-se de obrigação de caráter geral   imposta ao convenente pela Cláusula Terceira – Das Obrigações dos Partícipes, item II, alínea m  (peça 1, p. 43) , abaixo transcrita:   
“II – compete ao convenente:
 (...) 
m) observar, quando da execução de despesas com recursos deste Convênio, as disposições da Lei 8.666/93, com suas alterações, especialmente em relação às licitações e contratos, inclusive a modalidade de licitação prevista na Lei nº 10.520, de 17 de julho de 2002, observando o disposto no Decreto nº 5.504, de 05 de agosto de 2005 e na Portaria Interministerial nº 217/MPOG/MF, de 31 de julho de 2006, atualizada."
24.	Embora o termo de referência da licitação não conste dos autos, não observo qualquer incompatibilidade entre as apresentações musicais necessárias ao evento patrocinado pelo Convênio em tela e o conceito de serviço comum que, nos termos do art. 1º, caput, da Lei 10.520/2002, define o campo de incidência dos pregões. Isto porque a proposta comercial da empresa GFF Fonseca – ME (peça 9, p. 29-30) revela que o Contrato a ser celebrado com a Prefeitura, no que diz respeito à intermediação de atração artísticas, visou à apresentação de uma banda de renome local e de duas bandas de renome regional, sem especificações adicionais que retirassem o caráter comum dos serviços pretendidos, passível de atendimento por qualquer interessado capaz de mobilizar artistas atuantes naquela base geográfica.   
25.	No que diz respeito à atividade econômica da empresa Gold Serviços e Construções, de fato os dados da Receita Federal do Brasil informam que a referida pessoa jurídica dedica-se à construção de edifícios. Mesmo que ela devesse ser excluída do certame por não preencher requisitos de habilitação, observo que a resultante participação de um pequeno número de licitantes não importaria ofensa a dispositivo legal, diversamente do que ocorre com o não atingimento do número mínimo de licitantes exigido pelo art. 22, § 3º, da Lei 8.666/1992 para a modalidade convite. 
26.	Uma vez que a falha verificada na fase licitatória restringe-se a impropriedade na fase de habilitação de interessados, sem terem sido identificados outros elementos capazes de caracterizar restrição ao caráter competitivo, entendo que a ocorrência em tela não teria, isoladamente, o condão de macular as contas do responsável.  
27.	Assim, por não terem sido comprovados o fornecimento de itens de infraestrutura e a prestação de serviços de segurança, cabe julgar irregulares as contas do Sr. Francisco Vieira Costa e da Empresa GFF Fonseca – ME, com fundamento no disposto no art. 16, inciso III, alínea c, da Lei 8.443/1992, e condená-los ao ressarcimento do débito correspondente, em regime de solidariedade, aplicando-lhes a multa do art. 57 da Lei 8.443/1992. 
	Dessarte, manifesto-me por que seja adotada a deliberação que ora submeto a este Colegiado.
	T.C.U., Sala das Sessões, em 14 de maio de 2019.
MARCOS BEMQUERER COSTA
Relator